最高法院刑事判決　　　　　　　　　　　　　　　八十七年度台上字第三六四七號
　　上　訴　人　甲○○　男
　　選任辯護人　王炳輝律師
右上訴人因違反公職人員選舉罷免法案件，不服台灣高等法院台中分院中華民國八十
七年七月二十八日第二審更審判決（八十七年度上更(一)字第九十號，起訴案號：台灣
彰化地方法院檢察署八十五年度選偵字第五號），提起上訴，本院判決如左：
    主  文
原判決撤銷，發回台灣高等法院台中分院。
    理  由
本件原判決認定上訴人甲○○與賴儀松同為第三屆國民大會代表候選人，其明知賴儀
松並未與周清玉勾結，利用特權取得砂石公司執照以轉售圖利，亦明知彰化縣砂石漲
價與賴儀松並無關係，竟基於概括犯意，意圖使候選人不當選，以文字傳播不實之事
，自民國八十五年三月十三日起至同年月十五日止，於上開國民大會代表競選期間，
連續囑不知情而已滿十八歲之助選人員及派報人員，在彰化縣永靖鄉永靖國小公辦政
見會場，及以夾報方式，在彰化縣永靖鄉及彰化縣員林鎮散發傳單，內載「向特權挑
戰求正義……，請問主委賺錢的好辦法，砂石為何起大價﹖周清玉核發晉川砂石股份
有限公司（下稱晉川公司）執照給賴儀松，轉手一張紙新台幣（下同）一百萬！」，
影射賴儀松與當時彰化縣縣長周清玉勾結，利用特權核發砂石執照，以賺取利益，並
致彰化縣砂石漲價，足以生損害於賴儀松及周清玉等情。因而撤銷第一審科刑判決，
改判論處上訴人連續意圖使候選人不當選，以文字傳播不實之事，足以生損害於他人
罪刑，固非無見。
惟查：(一)公職人員選舉罷免法第九十二條之誹謗罪，以故意傳播不實之事為構成要件
之一。查彰化縣於七十六至八十年，砂石價格為石：60～80元、砂：30～50元。八十
一年初因為雨水多產量較少、危險性大，所以工人難求成本提高，價格大約80～120
元，下半年度九月份彰化縣政府實施濁水溪禁採，價格因數量大幅減少，以致狂飆18
0～200元。八十二年縣政府開放採區後增加新的砂石場，生產數量多於市場需要，所
以很自然的由200 元平均每個月下降10～20元，直到年底時價格在70元上下，有彰化
縣砂石商業同業公會八十六年二月二十一日彰砂栓字第○○五號函附卷可憑（附八
十六年度上訴字第一八三號(一)卷第三十九頁），足見彰化縣砂石於八十一年下半年九
月份確有飆漲之情形。又晉川公司係於周清玉任職彰化縣縣長期間之八十一年八月二
十五日向彰化縣政府辦理營利事業登記，領有彰化縣政府八八○五八號營利事業登記
證，有彰化縣政府八十六年二月二十日八六建商字第○二九四三六號簡便行文表及所
附營利事業基本資料檔附卷可稽（附同上卷第四十、四十一頁）。是晉川公司向彰化
縣政府辦理營利事業登記後，彰化縣砂石即開始飆漲，亦為事實。另告訴人賴儀松於
偵查中陳稱：「買賣協議書筆跡是我的」「此份買賣協議書是將晉川公司執照讓給乙
方林先生，只是執照而已，而沒有權利，就是將公司執照賣給林先生，是賣一百萬元
」（見八十五年度選偵字第五號、第十五頁）、晉川公司負責人蔡樟亦稱：「把執照
過戶給買方，價一百萬元，即把砂石牌照賣掉，因為我們沒有營業」（見八十六年度
上訴字第一八三號(一)卷第六十五頁背面），參之上開買賣協議書記載係以告訴人賴儀
松為甲方即出賣人觀之，上訴人所謂「轉手一張紙一百萬元」允非杜撰。綜上所述，
上訴人辯謂伊所言均是事實，並無故意傳播不實之事云云，尚非無審酌之餘地。原審
未詳細剖析，遽論處罪刑，自難昭折服。(二)刑法上之連續犯，係指有數個獨立之犯罪
行為，基於一個概括的犯意，反覆為之，而觸犯犯罪構成要件相同之數罪者而言，如
果該項犯罪，係由行為人以單一行為接續進行，縱令在犯罪完畢以前，其各個舉動，
已與該罪之構成要件完全相符，但行為人主觀上對於各個舉動，不過為其犯罪行為之
一部分者，當然成立一罪，不能以連續犯論。上訴人於競選第三屆國民大會代表時，
製作之「向特權挑戰求正義」文宣，印有多張，分多天囑由助選人員及派報人員，在
彰化縣永靖鄉永靖國小公辦政見會場、及以夾報方式，在彰化縣永靖鄉及彰化縣員林
鎮散發，其各個動作，乃組成犯罪行為之一部，祇應成立一罪，不能以連續犯論。原
判決論以連續犯，容有適用法則不當之違誤。上訴意旨指摘原判決不當，非無理由，
應認原判決仍有發回更審之原因。
據上論結，應依刑事訴訟法第三百九十七條、第四百零一條，判決如主文。
中      華      民      國    八十七    年      十      月    二十九    日
                              最高法院刑事第五庭
                                  審判長法官  陳  錫  奎
                                        法官  王  德  雲
                                        法官  洪  清  江
                                        法官  吳  昆  仁
                                        法官  李  伯  道
      右正本證明與原本無異
                                              書  記  官
中      華      民      國    八十七    年     十一     月      五      日
                                                                        Ｂ
